【裁判字號】    99,聲,124
【裁判日期】    990811
【裁判案由】    選派檢查人
【裁判全文】
臺灣臺中地方法院民事裁定  99年度聲字第124號
聲  請  人  拉丁美洲國際有限公司
法定代理人  甲○○
代  理  人  吳小燕律師
            李育錚律師
            林欣屏律師
相  對  人  大千廣播電台股份有限公司
法定代理人  乙○○
代  理  人  何兆龍律師
上聲請人聲請選派檢查人事件，本院裁定如下：
    主      文
選派郭國慶會計師為檢查人，檢查相對人大千廣播電台股份有限
公司之業務帳目及財產情形。
聲請費用由相對人負擔。
    理      由
一、本件聲請意旨略以：聲請人為繼續1年以上，持有相對人大
    千廣播電台股份有限公司（下稱大千廣播公司）股份總數百
    分之4.15之股東，並曾於民國92年6月18日至94年8月28日間
    擔任該公司董事。聲請人曾多次要求相對人提出相關帳冊資
    料，以瞭解公司資金運作、營運情形及轉投資狀況，然相對
    人均不置理。而因相對人曾於93年6月18日董事臨時會議記
    錄記載已支付新臺幣（下同）5,500萬元取得寶島新聲廣播
    電台股份有限公司（即前TNT電台，下稱寶島新聲廣播電台
    ）58.8%股權，然國家通訊傳播委員會99年4月15日之函文卻
    表示相對人僅持有寶島新聲廣播電台47.22%之股份，其中差
    異迭經聲請人多次函請相對人提出相關業務帳目及財產資料
    ，均未獲置理。又相對人之實收資本額僅6,700萬元，但相
    對人93年間對外轉投資金額竟高達上億元，其資金去向顯屬
    可疑，且依相對人94年股東常會所附之資產負債表，其中資
    產項下之「長期投資」金額竟僅有20,797,500元，顯示相對
    人對外投資金額足足蒸發8,000萬元。再依相對人96年股東
    常會所附之資產負債表，其長期投資雖達55,184,683元，但
    同時累計減損亦達54,519,278元，已佔相對人實收資本之81
    .38%，不禁使聲請人懷疑相對人是否將公司資金藉由轉投資
    名義流出後，再私下挪用轉投資事業之資金？再者，相對人
    於94年間承接台中市產-放送局之委外業務，對內不於99 年
    3月26日當次股東常會披露，卻於99年3月29日對外向媒體表
    示5年期間賠1,000萬元，其資金流向未明，且其損益情形亦
    未揭露於各項財務資料，聲請人實難據以勾稽查核相對人之
    資金狀況，足徵相對人之資金流向及營運狀況均有重大違誤
    ，並損及股東權益情形，為免聲請人之投資血本無歸，爰依
    公司法第245條第1項規定，聲請法院選派會計師為檢查人，
    以查明相對人公司之業務帳目及財產情形等情。
二、相對人則以：
（一）檢查人制度為一臨時性之監察機制，其功能在於彌補監察
      人監督之不足，賦予少數股東得聲請法院選派檢查人，以
      了解公司業務及財務狀況，為一補充性制度，故如有監察
      人運用可能性時，不能准許少數股東無限制地行使此補充
      性權利。因此，法院應審究少數股東聲請選派檢查人之目
      的是否正當並有無必要，並非符合公司法第245條第1項所
      定之要件，法院即應一概准許選派檢查人。又相對人公司
      董事會於每年度終了，均依公司法第228條第1項及第230
      條第1項前段規定，編造財務報表等會計表冊提請股東常
      會請求承認，聲請人早期為相對人公司董事，有編造會計
      表冊之義務，故有關相對人轉投資寶島新聲廣播電台（即
      前TNT電台）之資金與股權數，不僅早已知悉，更與會表
      達意見，斷無不知相對人該項轉投資並其他業務帳目及財
      產情形，本件實無另行聲請檢查人之必要。
（二）再者，相對人自94年4月間承辦台中市產-放送局之委外業
      務，委託經營期間自94年4月1日至99年5月31日，每年股
      東常會均對該項業務提出報告，而其盈虧情形亦登載於財
      務表冊，所有股東均可知悉。聲請人就該項業務固然未獲
      利，但實際虧損並非如報載所指達1,000萬元，僅約870萬
      元，此等狀況並已於99年3月26日股東常會提出，聲請人
      徒以平面媒體斷章取義、誇大不實之報導，指陳相對人就
      該項業務虧損1,000萬元及帳目不清云云，並以之作為聲
      請本件選派檢查人之理由之一，實非有理。又相對人公司
      每年之各項帳目表冊均委請會計師查核簽證，聲請人也可
      至相對人公司查證，倘相對人公司拒不提供，聲請人又何
      來93及95年度之資產負債表等表冊。由此可知，相對人公
      司對於聲請人及其他股東，並無任何隱瞞，聲請人所為本
      件聲請，依非訟事件法第175條第1項但書之規定及其立法
      理由，實無必要等語，資為抗辯。
三、按繼續1年以上，持有已發行股份總數百分之3以上之股東，
    得聲請法院選派檢查人，檢查公司業務帳目及財產情形，公
    司法第245條第1項定有明文。除此之外，別無其他資格之限
    制，亦無明文規定須以發現公司弊端為必要。查聲請人為相
    對人公司股東，且依卷附聲請人分別於97年5月20日及99年3
    月30日向經濟部中部辦公室抄錄之相對人公司股東名簿以觀
    ，可知聲請人迄各該時日止，分別持有相對人公司股份總數
    4.26％及4.15％，顯見聲請人為繼續1年以上持有相對人公
    司已發行股份總數之百分之3以上之股東，已符合上開法文
    所定聲請法院選派公司檢查人之要件，依法自得為本件之聲
    請。
四、相對人雖執前開情詞據以抗辯聲請人無為本件之必要云云。
    惟查：
（一）檢查人係股份有限公司之法定、任意、臨時之監督機關，
      而監察人則為法定必備常設之監督機關，為免監察人不善
      盡監督之責，故於監察人外在特定情形下設有檢查人以補
      其監督之不足。且監察人主要係在監督公司業務之執行，
      然檢查人之權限則著重於調查公司會計是否正確及董事執
      行職務是否適法，並不及於公司業務執行是否適當，故可
      謂檢查人之權限為監督權，與公司監察人之監察權仍有不
      同。是相對人以該公司設有監察人，並有其運用可能性，
      不應准許少數股東聲請選派檢查人云云，揆之上開說明，
      自無足採。
（二）又公司法第228條第1項及第230條第1項固分別規定董事會
      應於每會計年度終了時，編造財務報表等會計表冊交監察
      人查核，並提出於股東常會請求承認，然會計表冊編造之
      主體雖為董事會，惟參諸商業會計法第66條第1項及第3項
      規定：「商業每屆決算應編制下列報表：1、營業報告書
      ，2 、財務報表。決算報表應由代表商業之負責人、經理
      人及主辦會計人員簽名或蓋章」，且同法第5條第4項前段
      復規定：「會計人員應依法處理會計事務」，由此可知公
      司於編制公司法第228條所定會計表冊時，並非均由董事
      直接參與實際製作，而係由主辦會計人員編造各項表冊，
      經公司董事長或經理人簽名後，送交董事會。是則，聲請
      人前自92年6月18日起及94年8月28日止之期間固曾擔任相
      對人公司董事，有相對人公司92年股東常會會議記錄（摘
      錄）附卷可稽，然依前揭說明，自難僅因其曾於上開期間
      擔任相對人公司董事，且董事會依法有編造會計表冊之義
      務，即率謂其對相對人公司之業務帳目及財產情形已知之
      甚明，而無為本件聲請之必要。次查，相對人於聲請人擔
      任該公司董事期間，曾於93年3月23日召開之93年第2次董
      事臨時會會議中表明欲投資北部電台，預估資金需要5千
      萬元，然聲請人於該次會議中曾明確表示因相對人資料提
      供不完整，而不贊成該投資案。又其後於同年6月18日召
      開之第3次董事臨時會會議，其會議記錄固另記載相對人
      已支付5,500萬元，取得寶島新聲廣播電台（即TNT電台）
      58.8％股權，有各該董事臨時會會議記錄在卷可考，然觀
      諸卷存國家通訊傳播委員會99年4月15日通傳營字第099
      00158970號函，該函卻表示相對人僅持有寶島新聲廣播電
      台47.22％之股份（資本額5,000萬元，持有2,361萬元）
      ，顯與上開第3次董事臨時會會議記錄所載內容存有極大
      之差異。復參諸相對人公司之實收資本額僅6,700萬元，
      有該公司之變更登記表附卷可按，而其於93年度所預定投
      資前開電台之金額即高達上億元，乃卷附93年12月31日之
      資產負債表之長期投資項下卻記載投資金額僅20,797,500
      元，且聲請人又曾分別於94年7月15日及96年7月18日對94
      年及96年股東常會議記錄提出異議書，表明財務報告並無
      明細憑證，所有業外投資未報告，也無記錄等情，有各該
      異議書附卷可考，是聲請人質疑相對人之業務帳目及財產
      情形有所疑義，顯非無因，尚難謂聲請人無向法院聲請選
      派檢查人檢查相對人公司之業務帳目及財產情形之必要，
      是相對人所辯，委無足取。
五、綜上所述，聲請人所為本件聲請，尚非無稽，應予准許。本
    院並依職權函請社團法人台灣省會計師公會推薦適當之會計
    師供本院遴選為相對人檢查人，經該會以99年6月15日會總
    發字第09901130之1號函推薦郭國慶會計師（通訊地址：台
    中市○○區○○路2段128號13樓之5，電話：00-00000000）
    為檢查人。本院認郭國慶會計師係由臺灣省會計師公會推薦
    ，應能本於其專業知識，對於相對人公司之業務帳目及財產
    情形予以檢查，而對聲請人及其他股東之權益為適當維護、
    保障，爰依法選派其為檢查人。至檢查人之費用，依非訟事
    件法第174條規定，係由相對人公司負擔，附此敘明。
三、依非訟事件法第175條第3項，裁定如主文。
中    華    民    國    99    年    8    月    11    日
                  民事第二庭    法  官  吳美蒼
上正本係照原本作成。
如對本裁定抗告須於裁定送達後10日內向本院提出抗告狀。
中    華    民    國    99    年    8    月    11    日
                                書記官

司法院資訊處製作；財團法人民間司法改革基金會備份。
